【裁判字號】    96,訴更,2
【裁判日期】    970227
【裁判案由】    其他（撤銷信徒大會決議）
【裁判全文】
臺灣花蓮地方法院民事判決               96年度訴更字第2號
原      告  午○○
原      告  未○○
被      告  東源花蓮辰○○
法定代理人  丑○○
被      告  戌○○
                        號
被      告  酉○○
                        號
被      告  寅○○
被      告  乙○○
被      告  卯○○
被      告  癸○○○
被      告  子○○
被      告  丙○○
被      告  甲○○
                        樓之9.
被      告  申○○
被      告  丁○○
被      告  巳○○
被      告  辛○○
被      告  壬○○
被      告  庚○○
被      告  戊○○
被      告  己○○
前列十八人共同
訴訟代理人  林武順律師
下列當事人間請求撤銷信徒大會決議事件，本院於民國97年1
月24日辯論終結，判決如下：
    主      文
被告東源花蓮辰○○於民國93年6月13日所召開臨時信徒大會通
過戌○○、酉○○、寅○○、乙○○、卯○○、癸○○○、子○
○、丙○○、甲○○、申○○、丁○○、吳興信、何麗琴、吳素
敏、巳○○、辛○○、壬○○、庚○○、戊○○、己○○等20
名信眾或靈山子加入為信徒之決議案應予撤銷。
原告其餘之訴駁回。
訴訟費用由被告負擔。
    事實及理由
一、本件原告午○○經合法通知無正當理由，未於言詞辯論期日
    到場，核無民事訴訟法第386條所列各款情形，爰依被告聲
    請，由其一造辯論而為判決。
二、原告主張：
（一）被告東源花蓮辰○○（下稱辰○○）為供奉無極虛空地母
      至尊為主神，並遵照體制安祀配神，絕大部分由花蓮地區
      信徒組織而成之寺廟，經向主管機關報備核准、設立，並
      由信徒大會通過章程，目前登記於主管機關縣政府之對外
      代表管理委員會主任委員為謝水平（依章程第13條規定，
      主任委員對外代表本會，於本件訴訟程序中變更為丑○○
      ），原有57名信徒，被告辰○○暨由信徒所組成之法人團
      體，即類似為民法所稱之社團法人，而有民法總則社團法
      人規定之類推適用。
（二）民國93年1月11日，經被告辰○○管理委員會第3屆第10次
      管理監察委員會聯席會以臨時動議方式通過「戌○○等20
      名信眾或靈山子加入為信徒，並依章程規定下次信徒大會
      追認。」嗣後並於93年5月2日召開第3屆第4次信徒大會通
      過該案，但因未經出席人數過半數議決同意，經花蓮縣政
      府不准其備查後，被告辰○○又於93年5月26日第12次管
      理監察委員會聯席會決議加開臨時會，並於93年6月13 日
      召開臨時信徒大會，由謝水平以主任委員之身份召集、主
      持會議，並以無異議通過方式，再次通過被告戌○○、酉
      ○○、寅○○、乙○○、卯○○、林銀雀、子○○、丙○
      ○、甲○○、申○○、丁○○、吳興信、何麗琴、吳素敏
      、巳○○、辛○○、壬○○、庚○○、戊○○、己○○等
      20名信眾或靈山子加入為信徒案（下稱系爭決議案）。
（三）主任委員不具召集會議之身份，故管理委員會決議不合法
      ，信徒大會決議無效：
   1、辰○○章程第6條規定「凡年滿20歲有虔誠宗教信仰之信
      眾，對本宮具有特殊貢獻或表現優異者，暨本宮主神核選
      之靈山子，經管理委員會或本宮宮主提請信徒大會通過後
      ，得為本宮信徒。」系爭決議案於93年1月11日經被告辰
      ○○管理委員會第3屆第10次管理監察委員會聯席會以臨
      時動議方式通過，依該次會議記錄，參加聯席會之管理委
      員包括有謝水平、王江淮、黃建興、偕茂盛、黃奕、邱順
      一、許張禮等7人，但並無任何之監察委員出席。
   2、主任委員謝水平於91年9月8日即以書面寄信方式，向被告
      辰○○管理委員會暨宮主等請辭，依章程第17條規定「本
      宮管理委員會管理、監察委員之辭職應以書面為原則，辭
      職書送達本宮收文後即行生效，於召開管理委員會議或監
      察委員會議時報告並追認，由侯補人員依序遞補之。」且
      依以往謝水平為主任委員主持會議之慣例，另一管理委員
      陳柏仰辭職案，亦以其「辭職書送達本宮收文後即行生效
      。」故謝水平依章程之規定，不論有無召開管理委員會追
      認，其已不具備第3屆管理委員主任委員之資格，被告辰
      ○○於93年6月13日所召開之臨時信徒大會，由謝水平以
      主任委員之身份召集、主持會議，其所為之召集程序，類
      推適用民法第51條規定「總會由董事召集之」，謝水平既
      已辭職，即是以非有召集權利之人所為會議之召集。
（四）主任委員謝水平之辭呈業已生效：
   1、依被證一之會議紀錄案由二「請討論，本宮管理委員會主
      任委員出缺案。說明：本宮管理委員會謝主任委員於9月8
      日提出辭去主任委員一職，並函寄各委員，依章程第17條
      規定，辭職書送達本宮收文後即行生效，本會因如何因應
      。」依該會議紀錄被告業已自承「於9月8日提出辭去主任
      委員一職，並函寄各委員..... 辭職書送達本宮收文後即
      行生效」。如該辭呈未經辰○○收受，辰○○根本不知此
      事，何需開會討論；且該辭呈除送交辰○○外並寄送各管
      理委員，故各管理委員亦收有該辭呈，足佐證謝水平確曾
      遞送出該辭呈且經收執，縱使宮中無收文之程序，並無礙
      於收執之事實存在，依民法第95條規定，辰○○既已收執
      該辭呈，縱使無收文程序無礙其辭職意思表示之到達。
   2、辰○○章程第22條「本宮管理委員會之職權如左：七、其
      他本宮應辦事項。」亦即管理委員會為辰○○之行政組織
      ，依證人曾騰賓、郭耀然、詹伯仁、黃建興、許張禮之證
      詞，均證明謝水平確有向各管理委員提出辭呈，已達向管
      理委員會提出辭呈之效力，因管理委員會為辰○○常設之
      行政組織，自亦發生向辰○○行文之效果，且證人曾騰賓
      亦證稱「辭職函一般是委員會處理」。
   3、依91年9月16日之會議紀錄，係由黃建興為代理主任委員
      ，如謝水平之辭呈未經辰○○瞭解，何以黃建興以其代理
      主委名義發開會通知，並以代理主委身份主持會議並紀錄
      於會議紀錄上。均足證謝水平之辭職已為辰○○所知悉、
      生效。
   4、依辰○○87年1月17日第2屆第7次管理監察委員聯席會議
      ，處理有關管理委員陳柏仰聲請放棄管理委員職務一案，
      足證辰○○於收文後即可處理辭職案，與有無收文程序無
      關，且依章程之規定並無收文程序之規定，自未能以收文
      程序阻礙辭職生效，而章程亦無授權管理委員會得以決議
      方式慰留該辭職之委員，以推翻章程所定辭職之規定。如
      謂無收文簿則辰○○無收受辭呈，故辭職不生效，何以陳
      柏仰之辭呈可以生效，足證辰○○慣例並無需收文，僅需
      辰○○知悉辭職後即可處理。
（五）原告得提起確認會議決議不存在之先位訴訟：依最高法院
      92年度台上字第2517號判決，謝水平既已不具主任委員之
      資格，其召集所開之會議，自不能為有效之決議，亦為不
      備成立要件之會議，所為之決議當然自始無決議之效力，
      原告為被告辰○○之信徒，對於會議有效存在與否，暨被
      告戌○○等20人是否為信徒有利害關係，自得提起確認會
      議決議不存在暨被告戌○○等20人信徒身份不存在訴訟。
（六）備位之訴方面：
   1、被告辰○○章程第10條規定「本宮設管理委員13人組織管
      理委員會」，管理委員邱順一於第3屆管理委員會第6次會
      議、第7次會議請假，第8次會議、第9次會議缺席，依章
      程第15條第2項規定「本宮管理委員會管理、監察委員，
      連續無故未假缺席委員會議3次（請假2次以缺席1次計）
      ，以怠忽職務視同自願放棄委員資格，經提報委員聯席會
      議後即予免職，由侯補委員依序遞補或改選之。」且依被
      告辰○○之慣例，第3屆管理委員李瑞萍、羅羽婷亦因無
      故未假缺席3次視同放棄委員資格，故邱順一視同失去委
      員資格，其無權參加第3屆第10次之委員會聯席會之決議
      。惟第3屆第10次會議，參加聯席會之管理委員包括謝水
      平、王江淮、黃建興、偕茂盛、黃奕、邱順一、許張禮
      等7人，扣除謝水平、邱順一2人，僅餘5人，不足人數之
      一半；該第3屆第10次會議之決議類推適用民法第27條規
      定，其所為之決議應有過半數7人以上同意，則此第3屆第
      10次會議決議不足7人即有違反法令，且章程第6條規定需
      「經管理委員會提請信徒大會」，則管理委員會之決議暨
      有違法，該次提請信徒大會決議之議案，亦違章程之規定
      。
   2、邱順一確已喪失管理委員資格：
    (1)辰○○章程第15條第2項規定之緣由，在於期待經選舉產
      生之委員能不負信徒之負托善盡職責，如未盡職責定期開
      會，規定其視同自願放棄委員資格，而委員聯席會僅是行
      政程序上之免職程序，縱未經此程序，該委員仍應視同自
      願放棄委員資格。蓋如不為此解釋，則委員會可自由決定
      該委員是否免職，與章程之規定意旨符合一定要件即視同
      辭職，避免「怠忽職務」顯有違背；且如章程欲將此免職
      權限交予委員聯席會考量決定，則無須規定「以怠忽職務
      視同自願放棄委員資格」，而直接交由聯席會決定即可；
      況且依辰○○之慣例均如此辦理，今委員聯席會對於不同
      委員得為不同之處理，顯與章程之立法意旨有違，且聯席
      會亦有怠忽職責之違誤。
    (2)依證人曾騰賓之證詞，足證邱順一已自動放棄其委員之資
      格；至於證人許張禮證稱「邱順一委員曾有書面給委員會
      表示，他長期要前往大陸經商投資，要向委員會請假」，
      惟許張禮為紀錄之92年3月22日第7次委員會有紀載邱順一
      請假之事由，惟92年8月10日第8次委員會、92年11月5日
      第9次委員會許張禮卻未紀載請假，如依證人證詞何以同
      一請假事由，於第7次會議邱順一未到其載為請假，而第
      8、9次會議則未記載，其證言顯與會議紀錄不符，不足採
      信。
   3、被告辰○○於93年6月13日所召開之臨時信徒大會，該次
      會議中，主席謝水平以無異議之方式通過管理委員會所提
      系爭決議案，依民法第52條之規定，必須以決議之方式為
      之，且必需計算決議人數是否過半，而非以無異議方式通
      過，其決議方式亦有違誤。依最高法院93年度台上字第
      417號判決、92年度台上字第595號判決，均可認為以無異
      議通過之決議，不僅一次通過20位信徒，實無正當而必要
      之相互連結因素，且以此決議方法行之，實質上限制特定
      信徒使其無法以表決之方式顯現其意思，與民法第52條第
      2項所揭示之平等原則相違。此種表決方式對於中途有人
      離席或棄權無法計算，均影響贊成數之計算，而本次無異
      議通過之人數不過較半數多出數位而已，實足以影響決議
      之成敗。另證人許張禮亦證稱「經主席徵詢在場信徒確認
      無異議後就鼓掌通過」，足證非就信徒每人逐案表決，且
      無法確認離席或棄權數，實足以影響決議。
   4、凡召集程序或決議方法，違反民法或章程時，依最高法院
      91年台上字1848號判決，原告對於該決議，得類推適用民
      法第56條之規定，於決議後3個月內請求法院撤銷系爭決
      議案，請求如備位訴之聲明。
（七）被告辰○○之信徒有57名，住居於花蓮之信徒占絕大多數
      ，僅7位為外地信徒，對於辰○○之信仰認同度極高，此
      次20名信徒一次加入，除一位為花蓮居民外，均為外縣市
      人員，對於辰○○之信仰之認同度有待考量，對於被告辰
      ○○之影響深遠。原告為被告辰○○之信徒，對於系爭決
      議案提起確認不存在及確認被告戌○○等20名信徒身份不
      存在之先位訴訟，暨撤銷臨時信徒大會決議備位訴訟，實
      有利害關係。
（八）並聲明：
   1、先位聲明：確認被告辰○○於93年6月13日所召開臨時信
      徒大會（下稱系爭臨時信徒大會）會議無效不存在，暨被
      告戌○○、酉○○、寅○○、乙○○、卯○○、林銀雀、
      子○○、丙○○、甲○○、申○○、丁○○、吳興信、何
      麗琴、吳素敏、巳○○、辛○○、壬○○、庚○○、戊○
      ○、己○○不具信徒身份。
   2、備位聲明：請求撤銷被告辰○○所召開系爭臨時信徒大會
      通過之系爭決議案（如主文第1項所示）。
三、被告則以：
（一）被告辰○○為依寺廟監督條例、寺廟登記規則辦理寺廟登
      記之登記組織，惟未辦理法人登記，並非財團法人，亦非
      社團法人，僅屬有當事人能力之非法人團體，應不適用民
      法有關社團法人總會決議之規定，僅有人民團體法之適用
      或類推適用。再者，寺廟登記屬公法上之行政事項，如有
      不服宜循行政爭訟程序謀求救濟（參最高法院86年台上字
      第2928號）。而被告辰○○有關本件系爭會議紀錄，業經
      主管機關備查在案，信徒名冊並已完成登記，原本即無任
      何不合之處，當事人若有不服，自宜循行政爭訟程序謀求
      救濟，始為正途，原告逕向普通法院起訴請求，應依民事
      訴訟法第249條第1項第1款規定，以裁定駁回之。
（二）原告主張謝水平之辭呈已經送達被告辰○○收文後發生效
      力應舉證證明，謝水平之辭呈實際上未經被告辰○○收文
      ，自不生效力。證人曾騰賓、郭耀然、詹伯仁、黃建興均
      證稱其等有收受謝水平之辭職書，但辭職書是寄到其等家
      中，而非寄到辰○○地址，而個別委員與被告辰○○（法
      人）之人格不同，送達予各委員與送達被告辰○○之效力
      不同。故該辭職書未生合法送達效力，謝水平之辭職即不
      生效。則謝水平依法通知召開會議所為決議，即屬有效。
（三）關於邱順一委員是否已喪失其委員資格，參酌被告辰○○
      章程第15條第2項規定可知，須提報委員聯席會議後，方
      得免職，且其並非無正當理由不出席，邱順一是因工作關
      係，必須經常前往大陸，故其曾於92年3月20日向被告辰
      ○○請假，表明委員會開會時其若在大陸即請假，若回台
      灣必會出席與會，該請假單雖未於每次召開委員會時逐一
      請假，乃因其人在大陸，要每次請假實有困難，即以該請
      假單表明若未出席則予請假之意，故被告辰○○管理委員
      會第8次、第9次會議記錄，雖未將邱順一列於請假欄內，
      實乃紀錄許張禮漏予記載，而非邱順一未假缺席。故邱順
      一至多僅係第6、7、8、9次委員聯席會請假4次，依章程
      規定僅算缺席2次而已，尚未達章程所定連續無故未假缺
      席委員會議3次之放棄委員資格要件。依花蓮縣政府93年4
      月6日函，亦認若邱順一即便有無故未假出席會議已達應
      予取消委員資格之情事，亦應提請委員會會議審議通過，
      作成會議記錄核備為宜。原告應舉證證明邱順一已去職。
（四）系爭臨時信徒大會係經主席當場表示由在場之人付諸表決
      投票，並表明若有異議不同意的人請舉手表示，經當場全
      體出席人員31人（委託書9位、親自出席22人），由證人
      許張禮清點人數，且在舉手表決下，因全體與會人員均投
      票贊成，無反對人舉手而通過表決，非如原告主張「未有
      表決」、「無異議方式通過」，此為紀錄人員書寫方便而
      寫，實際上確係有表決，縣政府亦已備查在案。且對於未
      出席者，其既自願放棄循出席會議之機會，對召集程序或
      決議方法之違法表明異議，顯然較「出席社員未當場表示
      異議」者更不值得保護，若許其嗣後又以前開理由主張撤
      銷決議，亦嚴重影響法律秩序，故對「未出席社員」應類
      推適用民法第56條第1項但書之規定，認不得訴請撤銷決
      議等語資為抗辯。
（五）並答辯聲明：原告之訴駁回。
四、法院協助兩造整理並協議簡化爭點結果如下：
（一）兩造不爭執事實：
   1、被告辰○○於民國82年12月間向花蓮縣政府完成寺廟登記
      ，並訂有「東源花蓮辰○○章程」，分別經花蓮縣政府以
      82府民禮字第134013號函、87府民禮字第052157號函同意
      備查。
   2、依據上揭章程規定，被告辰○○管理委員會管理、監察委
      員之辭職應以書面為原則，辭職書送達本宮收文後即行生
      效，於召開管理委員會議或監察委員會議時報告並追認，
      由候補人員依序遞補之（第17條）；被告辰○○管理委員
      會管理、監察委員，連續無故未假缺席委員會議3次（請
      假2次以缺席1次計）以怠忽職務視同自願放棄委員資格，
      經提報委員聯席會議後即予免職，由候補委員依序遞補或
      改選之（第15條第2項）。
   3、訴外人謝水平於86年4月間開始擔任被告辰○○第3屆管理
      委員會主任委員，並於91年9月8日以書面寄信方式請辭該
      主任委員職務，並將辭職書寄與被告辰○○第3屆各管理
      委員及監察委員。
   4、被告辰○○因此於91年9月16日召開第3屆第2次管理、監
      察聯席委員會，就謝水平於91年9月8日提出辭去主任委員
      一職，並函寄各委員，依章程第17條規定，辭職書送達被
      告辰○○收文後即行生效，應如何因應之議題為討論，然
      因訴外人許張禮委員對於謝水平辭職案之適法性認有瑕疵
      ，故決議下次會議再議。
   5、被告辰○○於91年11月3日、92年3月22日召開第3屆第6次
      、第7次管理、監察聯席委員會會議紀錄，訴外人邱順一
      皆請假，而92年8月10日、92年11月5日所召開第8次、第9
      次管理、監察聯席委員會會議紀錄中，均未載明邱順一為
      出席或請假。
   6、被告辰○○於93年1月11日召開第3屆第10次管理、監察聯
      席委員會會議中，謝水平、邱順一皆有出席參與，該次會
      議中決議通過被告戌○○等人加入為信徒，並依章程規定
      下次信徒大會追認。
   7、被告辰○○於93年5月2日召開第4次信徒大會，會議中決
      議通過被告戌○○等人加入為信徒，惟因表決程序有爭議
      ，主管機關無法核備，故被告辰○○復於93年5月26日召
      開第3屆第12次管理、監察聯席委員會會議，決議加開臨
      時信徒大會補正程序。
   8、被告辰○○即於93年6月13日所召開之信徒臨時大會（系
      爭信徒臨時大會），以全體無異議之決議方式，通過被告
      戌○○等人加入被告辰○○信徒（下稱系爭決議案）。
（二）本件爭點限縮如下：
   1、本件爭議究應由行政法院或普通法院審理之？
   2、辰○○有無人民團體法第23條之適用？謝水平之辭職是否
      因未依合法程序不生效力？
   3、先位聲明部分：
      被告辰○○於93年6月13日所召開之信徒臨時大會之決議
      是否因無召集權人所召開而無效、不存在？
      ─亦即該次會議之召集人謝水平於91年9月間之辭職是否
        業已生效，因而喪失辰○○第三屆管理委員主任委員之
        身分？
   4、備位聲明部分
    (1)被告辰○○93年1月11日召開之第三屆第10次管理、監察
      委員聯席會議出席人數有無達法定標準？
      ─亦即謝水平、邱順一當時是否具備管理委員資格？（謝
      水平於91年9月間之辭職是否業已生效，因而喪失辰○○
      第三屆主任委員及管理委員之身分？而邱順一是否因符合
      該宮章程第15條之情形，而不具備管理委員資格？）如不
      具備資格，被告辰○○該次會議出席人數有無達法定標準
      ？
    (2)系爭信徒臨時大會以全體無異議通過系爭決議案之決議方
      法有無違反法令或章程？
五、得心證之理由：
（一）按寺廟登記，屬公法上之行政事項，如有不服宜循行政爭
      訟程序謀求救濟，最高法院86年台上字第2928號雖著有上
      述判決意旨可供參考，並為被告引為主張本件本院並無審
      判權，原告應循行政爭訟程序救濟之依據，然查原告主張
      之先位聲明為確認系爭臨時信徒大會會議無效不存在，暨
      被告戌○○等20人不具信徒身份；備位聲明為請求撤銷被
      告辰○○所召開系爭信徒大會通過之「被告戌○○等20人
      加入為信徒」之決議案（下稱系爭決議案），核其訴之聲
      明係針對業經主管機關備查在案之系爭臨時信徒大會會議
      決議，有無效或得撤銷之事由存在所為之爭訟，與寺廟登
      記事項無涉，況「按備查係以下級機關或公私機構、個體
      、對上級機關或主管事務之機關，有所陳報或通知，使該
      上級機關或主管事務之機關，對於其指揮、監督或主管之
      事項，知悉其事實之謂。備查之目的，在於知悉已經過之
      事實如何，而主管機關不必另有其他作為，且備查之性質
      ，與所報事項之效力無關（參照法務通訊雜誌社印行，我
      國現行法制用字用語及格式之研究，第178頁）。該函釋
      之目的，在於落實寺廟事務自治原則，故寺廟為召開信徒
      大會，依首揭函釋報請主管機關備查，自無需經主管機關
      出具同意召開函文始得召開。」此有內政部84年8月3日台
      內民字第8487635號函釋附卷可查，足徵關於系爭臨時信
      徒大會之召開及決議均報請主管機關備查即可，非關於寺
      廟之「登記」事項，不屬於公法上之行政事項，且本件係
      關於信徒大會決議瑕疵之處理，類推適用民法有關社團法
      人總會決議瑕疵之規定，已如前述，本院自有審判權。
（二）被告復主張被告辰○○為依寺廟監督條例、寺廟登記規則
      辦理寺廟登記之登記組織，惟未辦理法人登記，並非財團
      法人，亦非社團法人，僅屬有當事人能力之非法人團體，
      應不適用民法有關社團法人總會決議之規定，僅有人民團
      體法之適用或類推適用等語。然按：
   1、凡有僧道住持之宗教上建築物，不論用何名稱，均為寺廟
      ；寺廟財產及法物，應向該管地方官署呈請登記；寺廟財
      產及法物為寺廟所有，由住持管理；寺廟之不動產及法物
      ，非經所屬教會之決議，並呈請該管官署許可，不得處分
      或變更，監督寺廟條例第1、5、6、8條定有明文。可見已
      向主管機關辦畢寺廟登記之寺廟非無權利能力。（最高法
      院85年度台上字第2964 號、80年度台上字第437號判決意
      旨可資參考）。又寺廟監督條例為現行有效規範人民權
      利義務之法律，亦有大法官會議釋字第573號解釋可參。
      本件被告辰○○係依據寺廟監督條例、寺廟登記規則辦理
      寺廟登記之宗教組織，有花蓮縣（市）政府寺廟登記證一
      份為憑（見原審卷第27頁），依被告辰○○之章程記載，
      「凡年滿20歲有虔誠宗教信仰之信眾，對本宮具有特殊貢
      獻或表現優異者，暨本宮主神核選之靈山子，經管理委員
      會或本宮宮主提請信徒大會通過後，得為本宮信徒（第6
      條）」；「本宮建制管理人1人，由本宮宮主擔任……管
      理人（宮主）應登載於寺廟登記表，有掌管本宮資產暨督
      導管理委員會及監察委員會執行會務之權責（第9條）」
      ；「本宮設管理委員13人組織管理委員會，監察委員3人
      組織監察委員會，均由信徒大會就信徒中以無記名連記法
      選認之（第10條第1項）」，並就信徒大會、管理委員會
      、監察委員會之職權，分別定有明文（第21 、22、23條
      ），此有章程一份附卷可稽（見原審卷第28-35頁），是
      由辰○○之信徒大會具有制定及修改章程、選舉及罷免管
      理委員、監察委員暨議決信徒之加入及除名之職權，管理
      委員會之職權在於執行本章程所訂之任務項目及各項會議
      決議事項等情觀之，辰○○係由信徒組成之社會團體，為
      人之組織體，由信徒大會為最高意思機關，管理委員會為
      管理機關，其具有社團法人之性質而非財團法人無疑。
   2、又被告辰○○雖係依據監督寺廟條例及寺廟登記規則辦理
      寺廟登記之宗教組織，並具有社團法人之性質，惟上開監
      督寺廟條例及寺廟登記規則對於信徒大會決議瑕疵之處理
      卻付之闕如，本院自得類推適用民法有關社團法人總會決
      議瑕疵之規定（即民法第56條），及最高法院有關人的組
      織體之最高意思機關決議瑕疵之類型、效力為認定。是被
      告辯稱本件不適用民法有關社團法人總會決議之規定，亦
      無可採。
（三）就原告先位請求方面：被告辰○○於93年6月13日所召開
      之信徒臨時大會之決議是否因無召集權人所召開而無效、
      不存在？亦即該次會議之召集人謝水平於91年9月間之辭
      職是否業已生效，因而喪失辰○○第三屆管理委員主任委
      員之身分？
   1、查訴外人謝水平於86年4月間開始擔任被告辰○○第3屆管
      理委員會主任委員，於91年9月8日以書面寄信方式請辭該
      主任委員職務，並將辭職書寄與被告辰○○第3屆各管理
      委員及監察委員之事實，為兩造集中審理協議不爭執事項
      第3點所載明，而辰○○章程第17條規定「本宮管理委員
      會管理、監察委員之辭職應以書面為原則，辭職書送達本
      宮收文後即行生效，於召開管理委員會議或監察委員會議
      時報告並追認，由候補人員依序遞補之」。故原告主張被
      告辰○○之前主任委員謝水平於91年9月8日即以書面寄信
      方式，向被告辰○○管理委員會暨宮主等請辭，依章程第
      17條規定已生效力之事實，固提出辭職書一份為憑（見原
      審卷第46頁），惟被告辰○○為一性質上具有社團法人性
      質之組織體，依其章程記載「本宮建立於台灣省花蓮縣花
      蓮市○○里○○○街62巷23號」（章程第3條），且依章程
      第17條規定，須辭職書送達本宮收文後生效，則依前開規
      定，謝水平之辭職，須辭職書送達被告辰○○所在之址始
      生效力，惟原告所舉之證人曾騰賓、郭耀然、詹伯仁均結
      證稱謝水平之辭職書是以郵寄方式寄到其等之家中，並未
      寄至被告辰○○所在之址（原審卷208、211、214頁），
      另原告所提出前管理委員陳柏仰辭職案有關之會議記錄，
      亦記載「本宮管理人員之辭職應以書面為之，辭職書送達
      本宮收文後即行生效」（原審卷第47、48頁），即原告所
      引用之前例並未能證明是將辭職書送達管理委員家中即生
      效力。
   2、又被告辰○○於91年9月16日召開第3屆第2次管理、監察
      聯席委員會臨時會議，就謝水平於91年9月8日提出辭去主
      任委員一職，並函寄各委員，依章程第17條規定，辭職書
      送達被告辰○○收文後即行生效，應如何因應之議題為討
      論，然因訴外人許張禮委員對於謝水平辭職案之適法性認
      有瑕疵，故決議下次會議再議之事實，為兩造集中審理協
      議不爭執事項第4點所載明，且有該次會議議程及會議記
      錄附卷可按（詳原審卷第91頁、第93頁），辰○○因此於
      91年9月18日再續行第3屆第3次管理、監察聯席委員會臨
      時會議，就謝水平之辭職案決議：經全體出席委員同意，
      主任委員謝水平辭職案，因本宮並無收文之程序，於法不
      合，顯有瑕疵，爾後如委員遞送辭職書以本宮收文後始生
      效力（本宮備收文簿收文）等情，有兩造不爭執之第3次
      管理、監察聯席委員會臨時會議紀錄一份在卷可按（詳本
      院卷第56頁），足徵被告辰○○就謝水平辭職案是否符合
      章程第17條之規定而得認為合法，於討論後亦認為於法不
      合不生效力，此外，原告亦未能舉證證明謝水平之辭職書
      送達被告辰○○之事實，則謝水平以第三屆管理委員會主
      任委員身分召開、主持系爭臨時信徒大會，係屬有召集權
      人所為召集，自無原告主張決議無效不存在之情形。
（四）原告之先位請求既無理由，本院茲就原告備位請求予以審
      究：
   1、依被告辰○○章程第10條第1項規定「本宮設管理委員13
      人組織管理委員會」，第15條第2項規定「本宮管理委員
      會管理、監察委員，連續無故未假缺席委員會議3次（請
      假2次以缺席1次計），以怠忽職務視同自願放棄委員資格
      ，經提報委員聯席會議後即予免職，由候補委員依序遞補
      或改選之」（詳原審卷第30、31頁）。原告主張管理委員
      邱順一於第3屆管理委員會第6次會議、第7次會議請假，
      第8次、第9次會議缺席，依章程前開規定，已喪失管理委
      員資格等情，固提出會議記錄、辰○○管理委員會函及舉
      證人曾騰賓、郭耀然、詹伯仁等為證（詳原審卷49-53頁
      ），依原告所提會議記錄觀之，邱順一於91年11月3日、
      92年3月22日之第3屆第6次、第7次管理監察委員聯席會議
      請假，於92年8月10日、92年11月5日之第8次、第9次管理
      監察委員聯席會議之會議紀錄則未出席，亦未請假（詳原
      審卷49-52頁），然被告所舉證人許張禮於本院結證稱：
      我記得邱順一委員曾有書面給委員會表示，他長期要前往
      大陸經商投資，要向委員會請假，如果他回國就會來參加
      委員會，如果他沒來就請視同為請假。但因為我本身事業
      也很忙，所以沒有在第8次、第9次由我擔任記錄的監察委
      員聯席會議之會議紀錄上記載上去等語（原審卷第218 頁
      筆錄參照），而被告辰○○之章程中就管理委員請假之方
      式（口頭或書面、逐次或概括）並未明定，則依證人許張
      禮之證詞可知，既然邱順一曾以書面給委員會為上開表示
      ，邱順一未出席前開第8、9次委員聯席會議，即非章程第
      15條第2項所定「無故未假缺席」之情形，應認邱順一有
      向委員會請假，其管理委員資格並未喪失。又謝水平亦未
      喪失主任委員資格，已如前述，故亦無原告主張第3屆第
      10次管理委員會決議提請信徒大會決議之系爭決議案，違
      反法令、章程規定之情形。至於證人曾騰賓雖於本院證稱
      其認為邱順一已自動放棄其委員資格云云（原審卷209頁
      筆錄），惟證人係就事實親見親聞之人，除就其專業具備
      鑑定證人之資格外，證人之證詞僅能就事實之有無發生、
      當時客觀情形為陳述而有證據力，是證人曾騰賓對於邱順
      一是否喪失管理委員資格之判斷，非關事實之陳述，其此
      部分之證詞本院自無須參酌。
   2、原告主張被告辰○○於系爭臨時信徒大會中係以無異議方
     式通過管理委員會所提之「戌○○等二十名信眾加入案」
     之事實，有本院依原告聲請向花蓮縣政府調閱該次會議記
     錄一份可參（詳原審卷第150-171頁），及證人許張禮證稱
     ：沒有表決，我記得是全體無異議通過；在場的信徒都無
     異議，經主席徵詢在場信徒確認無異議後就鼓掌通過等語
     （詳原審卷第218-219頁筆錄），可見系爭臨時信徒大會通
     過系爭決議案，是以「全體無異議」為表決方式。惟依被
     告辰○○章程第28條第1項規定「本宮各項會議之決議應以
     過半數之出席，出席人員過半數之同意行之，但於討論章
     程或財物處分、變更時，則必須有應出席人數之三分之二
     以上之出席及出席人數三分之二以上之決議始為有效」（
     詳原審卷第34頁），並無規定得以「全體無異議」為表決
     方式，該表決方式亦與民法第52條第1、2項規定「總會決
     議，除本法有特別規定外，以出席社員過半數決之。社員
     有平等之表決權。」有違。再者，系爭決議案為被告戌○
     ○等20人加入成為被告辰○○之信徒，然系爭臨時信徒大
     會亦未就各該人員加入成為信徒案分別討論表決，而係以
     「包裹」方式全體無異議通過。本院認為被告辰○○章程
     第28條第1項規定及民法第52條所定表決方式，即有表章信
     徒平等原則，兼顧多數及少數信徒權益之意涵，系爭臨時
     信徒大會就各該人加入成為信徒案並未逐案表決，以「全
     體無異議後鼓掌通過」為表決方式，無法計算當時在場人
     數，確認出席者有無中途離席或棄權之情形，亦使得參與
     會議之信徒無法以表決之方式顯現其意思，與被告辰○○
     章程及民法所定之表決方式有違。而原告為未出席系爭臨
     時信徒大會之信徒，有該會議記錄簽到簿可參，經類推適
     用民法第56條第1項規定，僅就「出席社員對召集程序或決
     議方法，未當場表示異議者」，限制其行使撤銷訴權，該
     限制並未及於受通知未出席會議之信徒（最高法院86年度
     台上字第3604、77年度台上字第518號判決意旨可資參考）
     ，則原告自得於系爭臨時信徒大會決議之日起3個月內（原
     告起訴之時間為93年8月10日），類推適用民法第56條第1
     項規定，以系爭信徒臨時大會之決議方法違反法令及章程
     規定為由，訴請撤銷系爭決議案。
六、綜上所述，訴外人謝水平於91年間辭去被告辰○○第3屆管
    理委員會主任委員之職之辭職程序因不符章程之規定，並不
    生辭職之效力，其既仍為被告辰○○之主任委員，是其於93
    年6月13日所召開之信徒臨時大會之決議，自無不合法之情
    ，原告以系爭臨時信徒大會會議之召集不合法，先位聲明請
    求確認被告辰○○於93年6月13日所召開之系爭臨時信徒大
    會會議無效不存在，暨被告戌○○、酉○○、寅○○、乙○
    ○、卯○○、林銀雀、子○○、丙○○、甲○○、申○○、
    丁○○、吳興信、何麗琴、吳素敏、巳○○、辛○○、壬○
    ○、庚○○、戊○○、己○○不具信徒身份，即無理由，應
    予駁回；又原告類推適用民法第56條第1項之規定，以備位
    聲明請求如主文第1項所示，為有理由，應予准許，爰判決
    如主文第1項所示。
七、本件事證已臻明確，兩造其餘攻擊防禦方法及所舉未經援用
    之證據，經本院斟酌後，認為均不足以影響本判決之結果，
    爰不一一論述，併此敘明。
八、訴訟費用負擔之依據：民事訴訟法第385條第1項前段、第79
    條、第85條第1項。
中    華    民    國    97    年    2     月    27    日
                        臺灣花蓮地方法院民事庭
                            法      官  陳雅敏
以上正本係照原本作成。
如不服本判決，應於送達後20日內，向本院提出上訴狀並表明上
訴理由，如於本判決宣示後送達前提起上訴者，應於判決送達20
日內補提上訴理由書(須附繕本)。
中    華    民    國    97    年    3     月     5    日
                            法院書記官  黃倪濱


司法院資訊處製作；財團法人民間司法改革基金會備份。
